【裁判字號】    97,上更(一),3
【裁判日期】    970618
【裁判案由】    返還不當得利等
【裁判全文】
臺灣高等法院臺中分院民事判決  97年度上更(一)字第3號
上  訴 人 即
變更之訴原告  戊○○
訴訟代理人    陳恂如律師
訴訟代理人    甲○○
被上訴人即
變更之訴被告  丁○○
訴訟代理人    劉喜律師
訴訟代理人    羅豐胤律師
訴訟代理人    黃幼蘭律師
上列當事人間請求返還不當得利等事件，上訴人對於民國95年1
月4日臺灣臺中地方法院94年度訴字第241號第一審判決提起上訴
並為訴之變更，經最高法院第一次發回更審，再追加預備之訴，
本院於97年6月4日言詞辯論終結，判決如下：
    主  文
被上訴人應給付上訴人新台幣貳佰零壹萬陸仟元，及自民國九十
六年五月三十一日起至清償日止，按年息百分之五計算之利息。
上訴人其餘變更之訴、及假執行之聲請均駁回。
變更之訴訴訟費用由上訴人負擔十分之七，餘由被上訴人負擔。
本判決上訴人勝訴部分，於上訴人以新台幣陸拾柒萬元為被上訴
人供擔保後，得假執行，但被上訴人如以新台幣貳佰零壹萬陸仟
元為上訴人預供擔保，得免為假執行。
    事實及理由
壹、程序方面
    按於第二審訴之變更或追加，非經他造同意，不得為之，但
    請求之基礎事實同一者、或因情事變更而以他項聲明代最初
    之聲明者，不在此限。民事訴訟法第446條第l項、第255條
    第l項第2、4款定有明文。查上訴人於第一審依不當得利、
    所有物返還請求權、侵權行為之法律關係，聲明請求被上訴
    人應返還己○工業股份有限公司（下簡稱己○公司）16,800
    股之股票（下稱系爭股份或股票），所據之事實乃被上訴人
    之父庚○○出售予被上訴人己○公司股票，為上訴人名下之
    己○公司股票6000股（嗣變更為16800股）；嗣經原審判決
    敗訴後，上訴本院後因被上訴人於94年9月30日將系爭股票
    於訴訟中移轉於訴外人辛○○，而被上訴人已無己○公司之
    股票可資返還，經本院行使闡明權後，上訴人於二審訴訟中
    ，以情勢變更為由，請求給付金錢，以代系爭股票之返還，
    並變更依據民法第118條、第113條、第184條、第185條、第
    179條、第226條、第215條及繼承之法律關係（見本審卷二
    第30、31頁）訴請「被上訴人應給付上訴人新台幣5,997,60
    0元及自95年5月26日變更狀繕本送達翌日起至清償日止，按
    年息百分之五計算之利息」（見本審卷第一宗第19頁；卷二
    第26頁），並依繼承之公同共有法律關係，追加備位聲明：
    「被上訴人應給付上訴人及其他公同共有人乙○○、甲○○
    、丙○○新台幣伍佰玖拾玖萬柒仟陸佰元及自97年2月26 日
    追加書狀繕本送達之翌日起至清償時止，按年息百分之五計
    算之利息」（見本審卷一第19頁；卷二第82頁），應認為係
    訴之變更及追加，雖被上訴人為不同意之表示，惟上訴人提
    起本件訴訟之基礎事實係「被上訴人之父庚○○於82年12月
    出售伊名下己○公司股份予被上訴人，致伊受有損害」，其
    請求之基礎事實同一，又因被上訴人於94年9月30日將系爭
    股票出售予訴外人羅恒州即情事變更而以他項聲明代最初之
    聲明，故上訴人訴之變更及追加，應予准許。
貳、訴訟要旨：
一、本件上訴人戊○○主張：伊夫壬○○於民國六十年三月二十
    七日，與其胞弟即訴外人庚○○共同投資成立己○工業股份
    有限公司，壬○○持有股數六千股。嗣壬○○於同年八月二
    十六日過世，伊因繼承取得壬○○所有股份，又伊持有股數
    曾有多次增減，至七十九年四月九日己○公司申請補選董事
    長變更登記為止，伊所有之股數為一萬六千八百股。詎庚○
    ○竟無權處分系爭股份，即於八十二年十二月間，將系爭股
    份以每股新台幣（下同）一百二十元之價格，出售並移轉登
    記於被上訴人丁○○名下，該無權處分行為應屬無效，並侵
    害伊就系爭股份之所有權，且構成不當得利。因訴訟繫屬中
    ，丁○○復於九十五年一月二日將系爭股份出售、移轉與訴
    外人罹恒州，致無法返還系爭股份。又己○公司登記之資本
    總額為二千八百萬元，全部股份為二十八萬股，以公司總資
    產一億元計算，每股實際股值為三百五十七元，庚○○及丁
    ○○將伊所有之系爭股份擅自出售，伊所受之損害或返還之
    利益為五百九十九萬七千六百元等情。爰依民法第一百十八
    條、第一百十三條、第一百七十九條、第一百八十四條、第
    一百八十五條、第二百十五條、第二百二十六條及繼承之法
    律關係，求為命丁○○如數給付，及加給法定遲延利息之判
    決。又鈞院如認上訴人並未繼承壬○○系爭股份，則繼承之
    公同共有法律關係，追加備位請求被上訴人應給付上訴人及
    其他公同共有人乙○○、甲○○、丙○○新台幣伍佰玖拾玖
    萬柒仟陸佰元及加給法定遲延利息。又如鈞院認為上訴人與
    被上訴人間就系爭股份有委任關係，並依民法第541條交付
    委任物之預備主張。（查上訴人曾於訴訟中捨棄主張無權處
    分及無權代理訴訟標的，而被上訴人亦自承伊始終未主張上
    訴人與伊間，就系爭股份有委任關係，見本審卷二第29、30
    、31、93頁）
二、上訴人丁○○則以：戊○○非壬○○之唯一繼承人，依卷證
    資料亦未見其餘繼承人拋棄繼承。再依己○公司登記案卷所
    示，壬○○死亡後，己○公司於六十二年二月間申請修改章
    程變更登記所附之股東名冊，並未顯示戊○○之持股一千八
    百七十五股係繼承自壬○○之股份，而依己○公司變更登記
    事項表(四)所附股東名冊記載戊○○股數有一千八百七十五股
    ，係於六十年三月三十日繳納股款十八萬七千五百元而來，
    可知戊○○於己○公司之股東地位，與壬○○係己○公司原
    始發起人一事，難認有必然之關係。且登記在戊○○名下之
    系爭股份，均非戊○○所出資，而係庚○○借名登記於其名
    下。又伊縱無法提出給付買賣價金之證明，亦應解為係隱藏
    庚○○將系爭股份贈與伊之法律關係，亦無不當得利之情形
    。且系爭股份移轉與伊之行為係發生於八十二年間，距起訴
    請求時已逾十餘年，侵權行為損害賠償請求權亦早已罹於時
    效等語，資為抗辯。
參、法官協議兩造爭點整理：（詳如95年上字第95號卷一第138
    頁及反頁）（見本審卷第二宗第2頁反頁及第3頁）
一、兩造不爭執事項：
   (一)壬○○於60年8月26日死亡。
   (二)
     1、依己○公司設立登記事項表（原審卷第11、12頁）之記
        載，壬○○於60年3月21日（應更正為60年3月27日）公
        司設立時，持有股份6,000股。
     2、依股東名冊，上訴人於60年3月30日繳納股款，持有股
        數1,875股。
     3、依股東名冊記載，己○公司於71年10月增資900萬元，
        上訴人繳納股款562,500元，股東名冊記載上訴人持有
        股數7,500股。
     4、72年股東名冊記載，上訴人持有股數14,000股（查應更
        正為14,400股）。
     5、股東名冊（五）2記載，上訴人持有股數22,400股。
     6、77年股東名冊記載，上訴人持有25,200股。
     7、79年股東名冊記載，上訴人持有16,800股。
     8、上開股份於82年12月以起訴狀附表繳款書出售，並由被
        上訴人取得，成交金額2,016,000元。
  (三)被上訴人於94年9月30日將系爭記名股份出售予羅恒州，售
    價為新台幣1,680,000元整。
  (四)己○公司股票全部為記名股票。被上訴人已經沒有任何己○
    公司的股票。
肆、得心證之理由：
一、經查上訴人主張己○公司於60年3月27日設立時，乃夫壬○
    ○持有該公司股份為6,000股，並有己○公司股東名簿在卷
    可稽（見外放己○公司案卷及本審卷一第28頁股東名冊），
    且該股東名簿載明壬○○於60年3月23日繳納股款在案。是
    被上訴人辯稱壬○○並未出資云云，顯不足採。又查，壬○
    ○隨於60年8月26日死亡，其之共同繼承人，有配偶即上訴
    人戊○○及子女乙○○、甲○○、丙○○等四人，有繼承系
    統表、及相關戶籍謄本在卷可按（見本審卷一第25、26頁）
    。又其中繼承人乙○○、甲○○、丙○○等於壬○○死亡後
    一年內，口頭協議將遺產即壬○○名下己○公司股份，全部
    分歸予上訴人戊○○一人，至卷附（本審卷一第27頁）遺產
    協議分割協議書乃事後書立等情，業經乙○○、甲○○、丙
    ○○當庭證述明確在卷（見本審卷二第16、17頁）。足證上
    開己○公司六千股股份所有權屬上訴人戊○○無誤。又查戊
    ○○繼承壬○○6,000股後，曾於62年1月間出售其中1,500
    股予癸○○、1,125股予子○○、1,500股予丑○○，戊○○
    僅剩餘1,875股並有己○公司股東名簿在卷可稽（見外放己
    ○公司案卷及本審卷一第29、30頁股東名冊）。雖該股東名
    冊於戊○○1875股下記載「60年3月30日繳納股款」文句云
    云，然查己○公司截至63年7月16日召開董事會時，全部股
    份依舊只有30,000股（見本審卷一第53頁股東名冊最後1行
    ），即公司股份既未增加，亦無減少。而前開股東名冊記載
    上訴人曾於62年1月7日出讓訴外人癸○○1,500股、子○○
    1,1 25股、丑○○1,500股，故上訴人之剩餘持股為1,875股
    ，合計與上訴人因繼承而取得之原有執股6,000股相符。倘
    若上訴人有自行繳款另外取得1,875股，則上訴人於63年7月
    16日只出讓癸○○等三人4,125股而已，尚餘1,875股，再加
    上上訴人如自行繳款而另外取得之1,875股，豈非變成尚餘
    3,750 股哉？足證該股東名冊有筆誤，將壬○○原來之繳款
    日期「60年3月23日」誤為「60年3月30日」，且並非上訴人
    戊○○另於「60年3月30日」繳納股款。
二、次查，上訴人持有己○公司股份，經數次變動後，迄79年3
    月止，尚持有己○公司股份16800股，亦有己○公司股東名
    簿在卷可稽（見外放己○公司案卷及本審卷一第49頁股東名
    冊）。然上訴人系爭16800股份，於82年12月間，過戶予被
    上訴人丁○○名下，致上訴人再無己○公司股份等情，亦有
    己○公司股東名簿及國稅局繳款書乙紙在卷可按（見外放己
    ○公司案卷及本審卷一第51、52頁股東名冊；原審卷一第16
    頁）。雖被上訴人辯稱上訴人名下之系爭股份，係伊父庚○
    ○借名登記為上訴人名下，庚○○自有權處分云云，然為上
    訴人所否認，是依舉証責任分配法則，自應由被上訴人就所
    辯借名登記一節負証明之責。而非由上訴人就登記於其名下
    股份非其所有或其所有之來源証明負舉証之責。本件被上訴
    人主張借名登記之理由，既如前揭所述，而查：
  (一)依己○公司設立登記事項表記載，上訴人之夫壬○○於60年
    3月21日公司設立時，持有股數6000股；再依股東名冊，上
    訴人於60年3月間持有股數l,875股。該公司案卷所示，己○
    公司於71年10月增資9,000,000元，上訴人繳納股款562,500
    元。股東名冊記載上訴人持有股數7,500股。72年股東名冊
    記載，上訴人持有股數14,400股。75年股東名冊記載，上訴
    人持有股數22,400股。77年股東名冊記載，上訴人持有25,2
    00股。79年股東名冊記載，上訴人持有16,800股。又上開16
    ,800 股於82年12月以起訴狀附表繳款書出售，並由被上訴
    人取得，成交金額2,016,000元。則被上訴人所取得之16,80
    0股確由上訴人名下移轉至明。再者，據己○公司登記案卷
    資料所載，己○公司截至63年7月16日召開董事會時，全部
    股份依舊只有3萬股，並無增減，而該董事會議記錄所附股
    東名冊記載上訴人曾於62年l月7日出讓訴外人癸○○1,500
    股、子○○1,125股、丑○○1,500股，而上訴人之剩餘股份
    為1,875股，合計與上訴人因繼承取得之原有持股6,000股相
    符，亦如前述，益證系爭股份並無借名登記情形。
  (二)再者，兩造另案所有權移轉登記訴訟，亦因被上訴人未能舉
    証証明其所主張之登記於戊○○名下不動產為庚○○所信託
    登記，而為被上訴人及其共同原告等敗訴之判決確定。該案
    中，証人寅○○亦証稱：爭執之不動產係己○公司之投資案
    ；証人卯○○証稱：系爭不動產是投資案，己○公司分三間
    ，庚○○家族分一戶，庚○○要伊處理時，把分得的房屋登
    記給戊○○（即本件上訴人），另烏日的房屋分予庚○○之
    妻，由伊找代書處理等語。有本院95年度重上字第28號移轉
    所有權登記判決書在卷可稽，益徵財產登記非出於信託之原
    因。
  (三)又被上訴人辯稱，據卯○○所製作之盈餘分配表並無上訴人
    之姓名及分配金額，股東會也未曾通知上訴人參加，顯示在
    己○公司內部分配股東盈餘的作業上，並不認定上訴人為股
    東云云。惟查己○公司76年12月5日股東臨時會所附之股東
    名冊，共有31位股東，則己○公司分配盈餘時自應依31位股
    東之持股比率分配，惟盈餘分配表所列之股東僅庚○○、卯
    ○○、寅○○、辰○○、巳○○、午○○、癸○○、子○○
    、未○○九人而已，並未將31名股東全部列入，則被上訴人
    上開主張尚難以証明借名登記契約之存在。上訴人所稱：此
    乃因己○公司原由何家、李家及王家創設經營，何家包括庚
    ○○、壬○○兄弟；李家包括卯○○及其親族申○○、酉○
    ○、戌○○、亥○○、天○○、地○○；王家包括寅○○、
    宇○○、宙○○、辰○○、玄○○、巳○○；另有員工股午
    ○○及其家族黃○○、Ａ○○、Ｂ○○及乾股Ｃ○○○，故
    分配盈餘時之分配表僅列各家之代表，何家由庚○○代表等
    語，尚堪採信。
  (四)準此，被上訴人既無法舉証証明上訴人與庚○○間，就系爭
    股份，成立借名契約或信託契約乙節，其辯稱上訴人名下己
    ○公司股份係其父庚○○借名或信託登記於上訴人名下一節
    ，自不足取。
三、又查上訴人主張，被上訴人之被繼承人庚○○於82年間出售
    上訴人名下己○公司股份16800股予丁○○，得款2,016,000
    元乙節，有上開己○公司股東名簿及國稅局繳款書乙紙可證
    ，復為被上訴人所不爭執，自屬實在。次查，上訴人主張庚
    ○○出售上訴人系爭股股份無正當權源，而被上訴人又未能
    舉證證明庚○○出售上訴人系爭股份有何正當權源，自造成
    庚○○得利，上訴人受有損害。又查庚○○已於93年3月30
    日死亡，亦有繼承系統表、戶籍謄本在卷足稽（見本審卷一
    第55至60頁）。且依民法第1153條第1項之規定各繼承人對
    被繼承人之債務係負連帶責任，上訴人訴請庚○○之繼承人
    即被上訴人依不當得利之法律關係返還2,016,000元，及其
    法定遲延利息，自屬有據，逾此部分之請求，則無理由。又
    庚○○之繼承人於本件買賣得利僅為買賣價金2,016,000元
    ，與己○公司目前資產無關，上訴人請求鑑定己○公司之資
    產，洵非足採。另被上訴人雖辯稱：上訴人之不當得利請求
    權已罹於時效而消滅云云。惟按不當得利之消滅時效為十五
    年，其期間自不當得利返還請求權成立之日起算，查庚○○
    於82年12日間將系爭股份出售予被上訴人丁○○，則自82年
    起，迄上訴人提起本件訴訟94年1月17日止（有起訴狀日期
    戳可按），尚未滿十五年之時效期間，自無罹於時效之問題
    。
四、又查本件上訴人先位之訴，其中不當得利請求權既有理由，
    本院自勿庸審究其餘之訴訟標的。又上訴人雖追加預備之訴
    ，然其先、後之訴，互相排斥，不能併存（查預備之訴，以
    系爭股份未經分割而為全體繼承公同共有關係為前題），且
    先位之訴請求原因既經認為有理由，自勿庸就後位之訴為判
    決（楊建華著民事訴訟法問題研析第一冊第221至225頁參照
    ）。
伍、綜上所述，上訴人於本件變更之訴中，依不當得利及繼承之
    法律關係，請求被上訴人給付5,997,600元並加計法定遲延
    利息，於2,016,000元之範圍內（含96年5月31日起至清償日
    止之法定遲延利息），為有理由，應予准許，其逾此部分之
    請求，為無理由，應予駁回。又上訴人勝訴部分，兩造分別
    陳明願供擔保為准、免假執行之宣告，經核於法並無不合，
    爰分別酌定相當擔保金額准許之。至於上訴人敗訴部分，其
    假執行之聲請失所附麗，應併予駁回。
陸、本件事証已臻明確，兩造其餘攻擊防禦方法與判決之結果，
    不生影響，自無庸一一論究，併此敘明。
柒、據上論結，本件變更之訴為一部有理由，一部無理由，依民
    事訴訟法第79條、第463條、第390條第2項、第392條，判決
    如主文。
中    華    民    國    97    年    6     月    18    日
          民事第一庭    審判長法  官  吳 火 川
                              法  官  簡 清 忠
                              法  官  陳 繼 先
以上正本係照原本作成。
如對本判決上訴，須於收受判決送達後二十日內向本院提出上訴
書狀，其未表明上訴理由者，應於提出上訴後二十日內向本院提
出上訴理由書（須按他造人數附具繕本）。
上訴時應提出委任律師為訴訟代理人之委任狀。具有民事訴訟法
第四百六十六條之一第一項但書或第二項之情形為訴訟代理人者
，另應附具律師及格證書及釋明委任人與受任人有該條項所定關
係之釋明文書影本。
                              書記官  陳 三 軫
中    華    民    國    97    年    6     月    18    日
                                                      Ａ


司法院資訊處製作；財團法人民間司法改革基金會備份。
